【裁判字號】    90,訴,204
【裁判日期】    900912
【裁判案由】    分割共有物
【裁判全文】
臺灣雲林地方法院民事判決  九十年度訴字第二○四號
    原      告  甲○○
    被      告  陳連雪
                丙○○
                己○○
                戊○○
                柯丁○○
                李乙○○
    被      告  庚○○
右當事人間請求分割共有物事件，本院判決如左：
    主      文
被告己○○、戊○○、李丁○○、柯乙○○、丙○○、陳連雪應就坐落雲林縣大埤鄉
○○○段二五一之三地號、地目建、面積０．０七三八公頃土地，及同段二五一之五
地號、地目建、面積０．一九七五公頃土地，被繼承人連昭碧應有部分三分之一辦理
繼承登記。
被告應協同原告就坐落雲林縣大埤鄉○○○段二五一之三地號、地目建、面積０．０
七三八公頃辦理面積更正登記為０．０七０三公頃，及同段二五一之五地號、地目建
、面積０．一九七五公頃辦理面積更正登記為０．一九一０公頃。
兩造共有前開二筆土地其分割方法以雲林縣斗南地政事務所民國九十年三月五日複丈
成果圖所示方法分割，即：
符號１部分面積０．０七０三公頃分歸原告、被告庚○○共同取得，並按應有部分各
二分之一比例保持共有。
符號２部分面積０．０八七一公頃分歸被告己○○、戊○○、李丁○○、柯乙○○、
丙○○、陳連雪共同取得，並保持公同共有。
符號３部分面積０．一０三九公頃分歸原告、被告庚○○共同取得，並按應有部分各
二分之一比例保持共有。
訴訟費用由兩造按原應有部分比例負擔。
    事      實
甲、原告方面：
壹、聲明：除訴訟費用由被告負擔外，餘如主文所示。
貳、陳述：
一、按共有之不動產之共有人中一人死亡，他共有人請求分割共有物時，為求訴訟之
    經濟起見，可許原告就請求繼承登記及分割共有物之訴合併提起，即以一訴請求
    該死亡之共有人之繼承人辦理繼承登記並請求該繼承人於辦理繼承登記後，與原
    告及其餘共有人分割共有之不動產，此有最高法院七十年度第二次民事庭會議決
    議可資參照。又請求於繼承登記後為分割之訴，不影響繼承人間之共同共有狀態
    ，仍應保持共同共有，此亦有臺灣高等法院七十一年法律座談會彙編民事類提案
    第十六號可資參酌。
二、緣坐落雲林縣大埤鄉○○○段二五一之三地號土地（下稱系爭二五一之三號土地
    ）及同段二五一之五地號之土地（下稱系爭二五一之五號土地）相毗鄰，係原告
    甲○○、被告庚○○及訴外人連昭碧所共有，應有部分各為三分之一。訴外人連
    昭碧於民國八十七年十一月十八日過世，由其繼承人即被告己○○、戊○○、李
    丁○○、柯乙○○、丙○○、陳連雪繼承，惟被告己○○、戊○○、丁○○、乙○○、丙○○、陳連雪迄今仍未辦理繼承登記，原告迭次請求辦理繼承登記，協
    同分割共有物，被告己○○、戊○○、李丁○○、柯乙○○、丙○○、陳連雪均
    置之不理。為此請求被告己○○、戊○○、李丁○○、柯乙○○、丙○○、陳連
    雪應就系爭二五一之三、二五一之五號土地辦理繼承登記。又系爭二五一之三、
    二五一之五號土地之土地登記簿謄本上所載面積與實際面積不符，亦請求被告協
    同原告就系爭二五一之三號土地辦理面積更正登記為０．０七０三公頃，及系爭
    二五一之五號土地辦理面積更正登記為０．一九一０公頃。
三、另被告己○○、戊○○、李丁○○、柯乙○○、丙○○、陳連雪辦理繼承登記後
    ，兩造就系爭二五一之三、二五一之五號土地之應有部分相同，且兩造間就分割
    系爭二筆土地無法達成共識，亦無不能分割之特約，並無物之使用目的不能分割
    之情形，爰依民法第八百二十三條、同法第八百二十四條之規定請求裁判合併分
    割上開土地。
四、系爭二五一之三、五五一之五號土地之四周僅有南面為道路，為保持現有平房不
    致拆除，及兩造所分得之土地得按應有比例面臨道路，經濟價值相同，並與使用
    現狀相差不遠，請依雲林縣斗南地政事務所九十年三月五日複丈成果圖所示方法
    分割以符經濟、公平等原則。
五、又系爭土地所毗鄰同段二五二地號、二五一地號之土地亦為被告己○○等人所有
    ，此有地籍圖、土地登記簿謄本二份在卷足稽。若以原告所主張之分割方案分割
    ，被告等人所分得之土地仍可藉上開二五二地號、二五一地號之土地通行。是以
    ，被告等人謂將農地隔成一封閉空間，農地即無出入口云云，即無足採。
、證據：提出土地登記簿謄本四份、繼承系統表、地籍圖謄本（影本）各一份、戶
    籍謄本六份、照片六幀為證。
乙、被告方面：
壹、被告庚○○部分：被告庚○○未於最後言詞辯論期日到場，惟其以前於勘驗期日
    所為之聲明、陳述如下：
一、聲明：同意原告之分割方案。
二、陳述：願與原告保持共有。
貳、被告己○○、戊○○、李丁○○、柯乙○○、丙○○、陳連雪部分：
一、聲明：
（一）原告之訴駁回。
（二）系爭土地，以雲林縣斗南地政事務所九十年八月八日複丈成果圖所示之方法分
      割，即：符號１部分面積０．０二０一公頃、符號３部分面積０．０六七０公
      頃均分歸被告己○○、戊○○、李丁○○、柯乙○○、丙○○、陳連雪共同取
      得，並保持公同共有。符號２部分面積０．０五０二公頃、符號４部分面積０
      ．一二四０公頃均分歸原告、被告庚○○共同取得，並按應有部分各二分之一
      比例保持共有。
二、陳述：
（一）系爭土地倘採原告主張之分割方案，將使被告己○○、戊○○、李丁○○、柯
      乙○○、丙○○、陳連雪分配後取得之土地成狹長狀，而系爭土地僅於南方面
      臨道路，被告己○○、戊○○、李丁○○、柯乙○○、丙○○、陳連雪之被繼
      承人連昭碧業已於該地前方興建磚造房屋，後方現供農耕使用，如採原告方案
      將致後方農地隔成一封閉空間，該農地即無出入口，農業機具無法進入後方而
      無法耕作，將致後方農地形同閒置不能利用，毫無經濟價值，請依雲林縣斗南
      地政事務所九十年八月八日複丈成果圖所示之方法分割，以兼顧兩造之使用利
      益，亦維持被告房屋現狀及完整性。
（二）原告所稱毗鄰系爭土地，被告己○○、戊○○、李丁○○、柯乙○○、丙○○
      、陳連雪亦有應有部分，而得利用該地出入，然渠等就該地乃為共有現未分割
      ，渠等通行該地需得其他共有人之同意，況將來分割亦未必能取得毗鄰系爭土
      地之部分，是原告之方案不可採。
、證據：提出附圖一份為證。
丙、本院依職權勘驗系爭土地，並囑託雲林縣斗南地政事務所繪製土地複丈成果圖在
    卷。
    理      由
一、被告庚○○未於言詞辯論期日到場，核無民事訴訟法第三百八十六條各款所列情
    形，爰依原告之聲請，由其一造辯論而為判決。
二、原告主張系爭二五一之三、二五一之五號土地為原告、被告庚○○及訴外人連昭
    碧所共有，應有部分各為三分之一，原告欲分割系爭土地以便利土地之利用，然
    訴外人連昭碧已於八十七年十一月十八日死亡，而其繼承人即被告己○○、戊○○、李丁○○、柯乙○○、丙○○、陳連雪，尚未辦理繼承登記，為此上開繼承
    人即被告己○○等六人，應就系爭二五一之三、二五一之五號土地被繼承人連昭
    碧應有部分三分之一辦理繼承登記後，以利分割，又系爭二五一之三、二五一之
    五號土地之土地登記簿謄本所載面積與實際面積不符，系爭二五一之三號土地之
    實際面積為０．０七０三公頃；系爭二五一之五號土地之實際面積為０．一九一
    ０公頃，再系爭二五一之三、二五一之五號土地之共有人間並無不分割之特約，
    亦無因物之使用目的不能分割之情形，惟無法達成協議分割等情，業據原告提出
    地籍圖謄本、土地登記簿謄本、繼承系統表、戶籍謄本為證，並經本院現場履勘
    明確，製有勘驗筆錄在卷可稽，復為被告所不爭執，堪信原告之主張屬實，是原
    告以兩造不能達成分割協議，訴請被告己○○、戊○○、李丁○○、柯乙○○、
    丙○○、陳連雪辦理繼承登記，及被告協同辦理面積更正登記，與裁判分割，自
    屬有據，應予准許。
三、按裁判上定共有物之分割分法，法院有審酌共有物各種情形，顧及共有人全體利
    益而自由裁量之權，不受任何當事人主張之拘束，最高法院著有二十九年上字第
    一七九二號、四十九年臺上字第二五六九號判例可資參照。查本件系爭二五一之
    三號土地形狀成一南北向長方形、東北邊為一凹入不規則形狀，面積為０．０七
    ０三公頃；系爭二五一之五號土地形狀成一北寬南窄向長方形，面積為０．一九
    一０公頃，該二筆土地係相鄰，系爭二五一之五分割自二五一之三號土地，土地
    共有人完全相同，可見係相同共有人本於同一共有目的保持共有，自可以將兩筆
    土地合併分割，以避免土地零散，並發揮土地最大經濟效益，且為其他共有人所
    同意，應認原告主張將系爭二筆土地合併定分割方法為適當。復查系爭土地南臨
    東西向道路對外交通，北側臨東西向八公尺寬之產業道路對外交通；系爭二五一
    之三號土地上建有二層磚造木材加工廠，及其後建有一層鐵架石棉瓦頂工廠，現
    由原告與被告庚○○使用，系爭二五一之五號土地上建有二棟磚造瓦頂，及一棟
    磚造瓦頂倉庫，現為被告己○○、戊○○、李丁○○、柯乙○○、丙○○、陳連
    雪所有，上開建築物興建年代久遠，經濟價值不高，原告及被告庚○○陳明就其
    等所有之上揭工廠建築物不予保留，被告己○○、戊○○、李丁○○、柯乙○○
    、丙○○、陳連雪則因該建築物為被繼承人連昭碧所興建，而表明仍欲保留之事
    實，業經本院會同雲林縣斗南地政事務所勘驗現場明確，並製有勘驗筆錄，及該
    所九十年三月五日土地複丈成果圖在卷可憑。被告雖主張依雲林縣斗南地政事務
    所九十年八月八日複丈成果圖所示方法分割，然：
    (1)系爭土地南北兩側均臨東西向之道路做為對外交通之用，而無被告所稱系爭二
    五一之五號土地北方無道路可供出入之情，有原告所提之照片六張附卷可稽。(2)
    若以原告主張之方案分割，則各當事人均依其應有部分，分得南北向方整之土地
    ，並以上揭道路作為聯接道路，以利交通順暢，方便各共有人分得土地之利用，
    並增進其經濟價值，且分配取得之土地價值均等。
    (3)被告己○○、戊○○、李丁○○、柯乙○○、丙○○、陳連雪之分割方案則使
    其將分得大片面臨南側主要聯絡道路之土地，原告及被告庚○○雖亦取得面臨該
    道路之土地，然系爭二五一之三號土地東側乃成一內凹之不規則形狀，致該部分
    無法充分經濟利用，且原告及被告庚○○取得之系爭二五一之五號土地北側土地
    因僅面臨東西向八公尺寬之產業道路，致經濟價值不若系爭土地之南側為高等情
    。是本院斟酌土地整體之利用價值並兼及兩造間共有價值平等均衡原則，認依原
    告所提之雲林縣斗南地政事務所九十年三月五日複丈成果圖所示方法分割為妥適
    ，乃判決如主文第三項所示。
四、本件係因分割共有物而涉訟，被告之行為可認係按當時之訴訟程度為伸張或防禦
    權利所必要，故由勝訴之原告亦負擔一部分訴訟費用，併此敘明。
五、據上論結，原告之訴為有理由，依民事訴訟法第三百八十五條第一項前段、第七
    十八條、第八十一條二款，判決如主文。
中      華      民      國    九十    年      九      月      十二      日
                                  臺灣雲林地方法院民事庭
~B法      官  陳秋如
右正本係照原本作成。
如對本判決上訴，須於判決送達後二十日之不變期間內，向本院提出上訴狀（需附繕
本），並向本院繳納上訴裁判費用新台幣萬陸仟陸佰貳拾柒元，本院始將本事件送
上訴審審理。
中      華      民      國    九十    年      九      月      十二      日
~B法院書記官  廖錦棟


司法院資訊處製作；財團法人民間司法改革基金會備份。
